ACORDAO-COMPLETO-2426500

ACÓRDÃO 13342/2020 ATA 42/2020 - PRIMEIRA CÂMARA

VISTOS, relatados e discutidos estes autos de tomada de contas especial instaurados em desfavor de Vilson Rogério Goinski (XXX.586.009-XX) e Cedeps - Assessoria e Consultoria em Políticas Públicas - Eireli (09.015.382/0001-00) , em razão de não comprovação da regular aplicação dos recursos repassados pela União por meio do Convênio 20033057200800026 firmado com o município de Almirante Tamandaré/PR;
ACORDAM os ministros do Tribunal de Contas da União, reunidos em sessão da 1ª Câmara, diante das razões expostas pelo relator, em: 
	9.1. arquivar o processo em relação à Cedeps - Assessoria e Consultoria em Políticas Públicas - Eireli (09.015.382/0001-00) ;
	9.2. julgar irregulares as contas do Sr. Vilson Rogério Goinski (XXX.586.009-XX) , com fundamento nos arts. 1º, inciso I, 16, inciso III, alíneas "b" e "c", da Lei 8.443/1992, c/c os arts. 1º, inciso I, e 209, incisos II e III, do Regimento Interno do TCU; 
9.3. condenar o responsável acima mencionado, com fundamento no art. 19, caput, da Lei 8.443/1992, c/c o art. 210 do Regimento Interno do TCU, ao pagamento das quantias abaixo relacionadas, com a fixação do prazo de 15 (quinze) dias, a contar da notificação, para comprovar, perante o Tribunal (art. 23, inciso III, alínea "a", da Lei 8.443/1992, c/c o art. 214, inciso III, alínea "a", do Regimento Interno) , o recolhimento da dívida aos cofres do Tesouro Nacional, atualizada monetariamente e acrescida dos juros de mora, calculados a partir das datas discriminadas até a data do recolhimento, na forma prevista na legislação em vigor:
	Data de ocorrência
	Valor histórico (R$) 

	27/5/2010
	25.987,86

	6/10/2010
	28.327,86

	17/11/2010
	2.457,86

	18/11/2010
	159,00

	18/1/2011
	3.587,52

	25/2/2011
	11.100,46

	25/3/2011
	14.163,93

	9/6/2011
	212,45

	9/6/2011
	13.951,50

9.4. aplicar ao Sr. Vilson Rogério Goinski (XXX.586.009-XX) a multa prevista no art. 57 da Lei 8.443/1992, c/c o art. 267 do Regimento Interno, no valor de R$ 15.000,00 (quinze mil reais) , fixando-lhes o prazo de 15 (quinze) dias, a contar da notificação, para que comprove, perante o Tribunal (art. 214, inciso III, alínea "a", do Regimento Interno) , o recolhimento da dívida aos cofres do Tesouro Nacional, atualizada monetariamente desde a data deste acórdão até a do efetivo recolhimento, se for paga após o vencimento, na forma da legislação em vigor;
9.5. autorizar, desde logo, nos termos do art. 28, inciso II, da Lei 8.443/1992, a cobrança judicial das dívidas, caso não atendidas as notificações;
       9.6. autorizar, desde logo, caso solicitado e o processo não tenha sido remetido para cobrança judicial, o pagamento das dívidas em até 36 (trinta e seis) parcelas mensais e consecutivas, nos termos do art. 26 da Lei 8.443/1992, c/c o art. 217 do Regimento Interno/TCU, fixando-se o vencimento da primeira parcela em 15 (quinze) dias, a contar do recebimento da notificação, e o das demais a cada mês, devendo incidir sobre cada valor mensal os correspondentes acréscimos legais, na forma prevista na legislação em vigor, sem prejuízo de alertar o responsável de que a falta de comprovação do recolhimento de qualquer parcela implicará o vencimento antecipado do saldo devedor;
9.7. dar ciência deste acórdão à Secretaria Nacional de Segurança Pública e aos responsáveis para conhecimento e ao Procurador-Chefe da Procuradoria da República no Estado do Paraná, nos termos do art. 16, § 3º, da Lei 8.443/1992, c/c o art. 209, § 7º, do Regimento Interno do TCU, para adoção das providências cabíveis.

Tomada de Contas Especial instaurada em razão de não comprovação da regular aplicação dos recursos repassados pela União por meio do Convênio 20033057200800026 firmado com o município de Almirante Tamandaré/PR, para a formação continuada de profissionais, voluntários e jovens atuantes nos diferentes programas sociais e projetos de voluntariado na rede municipal.

Primeira Câmara

Secretaria Nacional de Segurança Pública.

3. Responsáveis: Cedeps - Assessoria e Consultoria em Políticas Públicas - Eireli (09.015.382/0001-00) e Vilson Rogério Goinski (XXX.586.009-XX).

13.1. Ministros presentes: Walton Alencar Rodrigues (Presidente), Benjamin Zymler, Bruno Dantas e Vital do Rêgo (Relator).
13.2. Ministros-Substitutos presentes: Augusto Sherman Cavalcanti e Weder de Oliveira.

ACORDAO-COMPLETO-2511978

Acórdão 1932/2022 - Primeira Câmara

ACORDAO-COMPLETO-2540960

Acórdão 4154/2022 - Primeira Câmara

ACORDAO-COMPLETO-2536516

Acórdão 3030/2022 - Primeira Câmara

VITAL DO RÊGO

Adoto como parte do relatório o pronunciamento da Secretaria de Controle Externo de Tomada de Contas Especial (peça 134) a seguir transcrito, que contou com a anuência do corpo diretivo daquela unidade (peças 135 e 136) :
INTRODUÇÃO
Cuidam os autos de tomada de contas especial instaurada pela Secretaria Nacional de Segurança Pública, em desfavor de Vilson Rogério Goinski (CPF: XXX.586.009-XX) e Cedeps - Assessoria e Consultoria em Políticas Públicas - Eireli (CNPJ: 09.015.382/0001-00) , em razão de não comprovação da regular aplicação dos recursos repassados pela União por meio do Convênio 20033057200800026, registro Siafi 626581, (peça 15) firmado entre o Ministério da Justiça e Segurança Pública e o município de Almirante Tamandaré - PR, e que tinha por objeto o instrumento descrito como "projeto formação continuada para uma cultura de paz, que busca implementar ações que favoreçam a formação inicial e/ou continuada dos profissionais, voluntários e jovens atuantes nos diferentes programas sociais, projetos de voluntariado na rede municipal de ensino de Almirante Tamandaré como uma proposta inovadora na difusão da cultura da paz, de apoio ao desarmamento e de combate sistemático aos preconceitos, no âmbito do programa de segurança pública com cidadania - Pronasci", de acordo com o Plano de Trabalho e Projeto Básico aprovados pela Secretaria Nacional de Segurança Pública - SENASP /MJ.
HISTÓRICO
Em 27/5/2015, com fundamento na IN/TCU 71/2012, alterada pela IN/TCU 76/2016 e DN/TCU 155/2016, o dirigente da instituição Secretaria Nacional de Segurança Pública autorizou a instauração da tomada de contas especial (peça 1) . O processo foi registrado no sistema e-TCE com o número 4415/2019.
O Convênio 20033057200800026, registro Siafi 626581, foi firmado no valor de R$ 146.004,70, sendo R$ 143.084,60 à conta do concedente e R$ 2.920,10 referentes à contrapartida da convenente. Teve vigência de 1/7/2009 a 27/6/2011, com prazo para apresentação da prestação de contas em 26/8/2011. Os repasses efetivos da União totalizaram R$ 143.084,60 (peça 16) .
Em resumo, o Plano de Trabalho previu (peça 4, p. 3-5) :
a) compra de equipamentos permanentes, totalizando R$ 24.806,40, dentre os quais destacam-se: (i) computador; (ii) impressora; (iii) projetor; (iv) mesas; (v) cadeiras; (vi) armários; (v)  bebedouro; e (vi) aparelho de rádio/cd;
b) compra de material de consumo, totalizando R$ 4.198,30; e
c) serviços de pessoa jurídica (coordenação e apoio pedagógico) , totalizando R$ 117.000,00.
Em relatório de fiscalização in loco realizado pelo concedente (peça 42) , decorrente da omissão no dever de prestar contas, restou constatado: (i) a ausência de elementos "para aferição do cumprimento do contratado nº 051, celebrado com a Cedeps e, sobretudo, alcance dos resultados pretendidos" no que se refere aos treinamentos previstos no plano de trabalho, p. 6-10; e (ii)  ausência dos equipamentos adquiridos - p. 10.
O fundamento para a instauração da Tomada de Contas Especial, conforme consignado na matriz de responsabilização elaborada pelo tomador de contas, foi a constatação da seguinte irregularidade: 
Ausência de documentação comprobatória, impossibilitando a comprovação da regular execução do Convênio nº 026/2008, o que resultou em impugnação de despesas.
O responsável arrolado na fase interna foi devidamente comunicado e, diante da ausência de justificativas suficientes para elidir a irregularidade e da não devolução dos recursos, instaurou-se a tomada de contas especial.
No relatório (peça 70) , o tomador de contas concluiu que o prejuízo importaria no valor original de R$ 99.948,44, imputando-se a responsabilidade a Vilson Rogério Goinski, Ex-prefeito de Almirante Tamandaré - PR, no período de 1/1/2005 a 31/12/2012, na condição de gestor dos recursos. 
Em 15/1/2020, a Controladoria-Geral da União emitiu o relatório de auditoria (peça 73) , em concordância com o relatório do tomador de contas. O certificado de auditoria e o parecer do dirigente do órgão de controle interno concluíram pela irregularidade das presentes contas (peças 74 e 75) .
 Em 30/1/2020, o ministro responsável pela área atestou haver tomado conhecimento das conclusões contidas no relatório e certificado de auditoria, bem como do parecer conclusivo do dirigente do órgão de controle interno, manifestando-se pela irregularidade das contas, e determinou o encaminhamento do processo ao Tribunal de Contas da União (peça 76) .
 Na instrução inicial (peça 79) , analisando-se os documentos nos autos, concluiu-se pela necessidade de realização de citação para as irregularidades abaixo: 
Irregularidade 1: não comprovação da execução física do objeto do convênio.
1.1.1. 	Evidências da irregularidade: documentos técnicos presentes nas peças 63, 47, 42, 52 e 43.
1.1.2. 	Normas infringidas: Art. 70, parágrafo único, da Constituição Federal de 1988; art. 93, do Decreto-lei 200, de 25 de fevereiro de 1967; art. 50, §3º, da Portaria Interministerial 127/2008, e Termo do Convênio.
	Débitos relacionados aos responsáveis Cedeps - Assessoria e Consultoria Em Politicas Publicas - Eireli (CNPJ: 09.015.382/0001-00) e Vilson Rogério Goinski (CPF: XXX.586.009-XX) :
	Data de ocorrência
	Valor histórico (R$) 
	Identificador da parcela

	27/5/2010
	25.987,86
	D2

	6/10/2010
	28.327,86
	D3

	17/11/2010
	2.457,86
	D4

	18/11/2010
	159,00
	D5

	18/1/2011
	3.587,52
	D6

	25/2/2011
	11.100,46
	D7

	25/3/2011
	14.163,93
	D8

	9/6/2011
	212,45
	D9

	9/6/2011
	13.951,50
	D10

                       Foi excluído o valor de R$ 2.920,10 referente a parcela D1, devido estar ligado a recursos de contrapartida (peça 48, p. 1) , o que extrapola a jurisdição do TCU.
1.1.3. Cofre credor: Tesouro Nacional.
1.1.4. Responsável: Vilson Rogério Goinski (CPF: XXX.586.009-XX) .
Conduta: não apresentar documentos que provassem a execução dos itens previstos no plano de trabalho e pagos com recursos do convênio.
Nexo de causalidade: A não apresentação de documentos que comprovassem a execução dos itens previstos no plano de trabalho resultou na presunção de dano ao erário.
Culpabilidade: não há excludentes de ilicitude, de culpabilidade e de punibilidade; é razoável supor que o responsável tinha consciência da ilicitude de sua conduta; era exigível conduta diversa da praticada, qual seja, comprovar por meio de documentos a efetiva execução de todos os itens previstos no plano de trabalho. 
1.1.5. Responsável: Cedeps - Assessoria e Consultoria em Politicas Publicas - Eireli (CNPJ: 09.015.382/0001-00) .
Conduta: nas parcelas D2 a D3, D8 a D10 - não apresentar documentos que provassem a execução dos itens previstos no plano de trabalho e pagos com recursos do convênio.
Conduta: nas parcelas D4 a D7 - não cumprir o compromisso de guarda dos materiais e equipamentos, conforme assumido no item 15 do Contrato (peça 25, p. 6) .
Nexo de causalidade: A não apresentação de documentos que comprovassem a execução dos itens previstos no plano de trabalho resultou na presunção de dano ao erário.
Culpabilidade: não há excludentes de ilicitude, de culpabilidade e de punibilidade; é razoável supor que o administrador responsável pela pessoa jurídica tinha consciência da ilicitude de sua conduta; era exigível conduta diversa da praticada, qual seja, comprovar por meio de documentos a efetiva execução de todos os itens previstos no plano de trabalho. 
 Encaminhamento: citação.
 Apesar de o tomador de contas não haver incluído a Cedeps - Assessoria e Consultoria em Politicas Publicas - Eireli como responsável neste processo, após análise realizada sobre a documentação acostada aos autos, concluiu-se que sua responsabilidade deveria ser incluída, uma vez que há evidências de que tenha tido participação na irregularidade aqui verificada.
 No caso em comento, a Cedeps foi a empresa contratada para realização dos serviços de coordenação e apoio pedagógico, recebendo a maior parte dos recursos não comprovados (cerca de R$ 82,6 mil) . Além disso, descumpriu a cláusula de guarda dos materiais e equipamentos adquiridos com o restante dos recursos (aproximadamente R$ 17,6 mil) , item 15 do contrato assinado (Peça 25, p. 6) .
 Em cumprimento ao pronunciamento da unidade (peça 81) , foi efetuada citação dos responsáveis, nos moldes adiante:
 Vilson Rogério Goinski - promovida a citação do responsável, conforme delineado adiante:
	Comunicação: Ofício 12342/2020 - Seproc (peça 85) 
Data da Expedição: 3/4/2020
Data da Ciência: 8/4/2020 (peça 87) 
Nome Recebedor: Vilson Rogério Goinski 
Observação: Ofício enviado para o endereço do responsável, conforme pesquisa de endereço no sistema da Receita Federal.
Fim do prazo para a defesa: 23/4/2020
	
 Cedeps - Assessoria e Consultoria Em Politicas Publicas - Eireli - promovida a citação do responsável, conforme delineado adiante:
	Comunicação: Ofício 12343/2020 - Seproc (peça 84) 
Data da Expedição: 3/4/2020
Data da Ciência: 8/4/2020 (peça 86) 
Nome Recebedor: José Cláudio
Observação: Ofício enviado para o endereço do responsável, conforme pesquisa de endereço no sistema da Receita Federal.
Fim do prazo para a defesa: 23/4/2020
	
 Conforme Despacho de Conclusão das Comunicações Processuais (peça 133) , as providências inerentes às comunicações processuais foram concluídas. 
 Transcorrido o prazo regimental, o responsável Cedeps - Assessoria e Consultoria em Politicas Publicas - Eireli permaneceu silente, devendo ser considerado revel, nos termos do art. 12, §3º, da Lei 8.443/1992, e o responsável Vilson Rogério Goinski apresentou defesa, que será analisada na seção Exame Técnico.
ANÁLISE DOS PRESSUPOSTOS DE PROCEDIBILIDADE DA IN/TCU 71/2012
Apreciação do Prejuízo ao Contraditório e Ampla Defesa
 Verifica-se que não houve o transcurso de mais de dez anos desde o fato gerador sem que tenha havido a notificação dos responsáveis pela autoridade administrativa federal competente (art. 6º, inciso II, c/c art. 19 da IN/TCU 71/2012, modificada pela IN/TCU 76/2016) , uma vez que o fato gerador da irregularidade sancionada ocorreu em 9/6/2011, e os responsáveis foram notificados sobre a irregularidade pela autoridade administrativa competente conforme abaixo:
1. Vilson Rogério Goinski, por meio do ofício acostado à peça 60, recebido em 7/11/2019, conforme AR (peça 62) .
1. Cedeps - Assessoria e Consultoria Em Politicas Publicas - Eireli, excepcionalmente, não houve notificação.
Valor de Constituição da TCE 	
 Verifica-se, ainda, que o valor atualizado do débito apurado (sem juros) em 1/1/2017 é de R$ 150.372,18, portanto superior ao limite mínimo de R$ 100.000,00, na forma estabelecida conforme os arts. 6º, inciso I, e 19 da IN/TCU 71/2012, modificada pela IN/TCU 76/2016. 
OUTROS PROCESSOS/DÉBITOS NOS SISTEMAS DO TCU COM OS MESMOS RESPONSÁVEIS
 Informa-se que foi encontrado processo no Tribunal com os mesmos responsáveis:
	Responsável
	Processos

	Vilson Rogério Goinski
	Processo 024.814/2016-4 [TCE, aberto, "Tomada de Contas Especial instaurada pelo Fundo Nacional de Saúde - FNS em razão da não comprovação de despesas realizadas com recursos do SUS repassados ao Município de Almirante Tamandaré - PR, à conta do Piso de Atenção Básica - Fixo, nos exercícios de 2005 a 2009 - Convênio 01/2005 e Termos Aditivos 01 e 02"]
Processo 011.178/2007-4 [TCE, encerrado, "Tomada de Contas Especial decorrente do Acórdão 301/2008-TCU-Plenário, sobre acumulação de cargos por servidores da Universidade Federal do Paraná UFPR, na Prefeitura de Almirante Tamandaré"]
Processo 040.872/2019-0 [TCE, aberto, "TCE instaurada pelo (a) Secretaria Nacional de Segurança Pública em razão de Não comprovação da regular aplicação dos recursos repassados pela União, Convênio 20033057200800023, firmado com o/a Ministério da Justiça e Segurança Pública, Siafi/Siconv 626579, função segurança pública, que teve como objeto: projeto Caminhos da Paz, que busca contribuir para a política pública do município, contemplando a juventude e suas múltiplas necessidades na promoção de uma cultura de paz e combate as diferentes formas de manifestação da violência, ampliando as oportunidades de acesso a                                                                                     atividades de lazer, cultura, esporte e (nº da TCE no sistema: 4203/2019) "]

 A tomada de contas especial está, assim, devidamente constituída e em condição de ser instruída.
EXAME TÉCNICO
Da validade das notificações:
Preliminarmente, cumpre tecer breves considerações sobre a forma como são realizadas as comunicações processuais no TCU. A esse respeito, destacam-se o art. 179, do Regimento Interno do TCU (Resolução 155, de 4/12/2002) e o art. 4º, inciso III, § 1º, da Resolução TCU 170, de 30 de junho de 2004, in verbis:
Art. 179. A citação, a audiência ou a notificação, bem como a comunicação de diligência, farse-ão:
I - mediante ciência da parte, efetivada por servidor designado, por meio eletrônico, fac-símile, telegrama ou qualquer outra forma, desde que fique confirmada inequivocamente a entrega da comunicação ao destinatário;
II - mediante carta registrada, com aviso de recebimento que comprove a entrega no endereço do destinatário;
III - por edital publicado no Diário Oficial da União, quando o seu destinatário não for localizado
 (...) 
Art. 3º As comunicações serão dirigidas ao responsável, ou ao interessado, ou ao dirigente de órgão ou entidade, ou ao representante legal ou ao procurador constituído nos autos, com poderes expressos no mandato para esse fim, por meio de:
I - correio eletrônico, fac-símile ou telegrama;
II - servidor designado;
III - carta registrada, com aviso de recebimento;
IV - edital publicado no Diário Oficial da União, quando o seu destinatário não for localizado, nas hipóteses em que seja necessário o exercício de defesa.
Art. 4º. Consideram-se entregues as comunicações:
I - efetivadas conforme disposto nos incisos I e II do artigo anterior, mediante confirmação da ciência do destinatário;
II - realizadas na forma prevista no inciso III do artigo anterior, com o retorno do aviso de recebimento, entregue comprovadamente no endereço do destinatário;
III - na data de publicação do edital no Diário Oficial da União, quando realizadas na forma prevista no inciso IV do artigo anterior.
§ 1º O endereço do destinatário deverá ser previamente confirmado mediante consulta aos sistemas disponíveis ao Tribunal ou a outros meios de informação, a qual deverá ser juntada ao respectivo processo.
 (...) 
 Bem se vê, portanto, que a validade da citação via postal não depende de que o aviso de recebimento seja assinado pelo próprio destinatário da comunicação, o que dispensa, no caso em tela, a entrega do AR em "mãos próprias". A exigência da norma é no sentido de o Tribunal verificar se a correspondência foi entregue no endereço correto, residindo aqui a necessidade de certeza inequívoca. 
 Não é outra a orientação da jurisprudência do TCU, conforme se verifica dos julgados a seguir transcritos:
São válidas as comunicações processuais entregues, mediante carta registrada, no endereço correto do responsável, não havendo necessidade de que o recebimento seja feito por ele próprio (Acórdão 3648/2013-TCU-Segunda Câmara, Relator Ministro JOSÉ JORGE) ;
É prescindível a entrega pessoal das comunicações pelo TCU, razão pela qual não há necessidade de que o aviso de recebimento seja assinado pelo próprio destinatário. Entregandose a correspondência no endereço correto do destinatário, presume-se o recebimento da citação. (Acórdão 1019/2008-TCU-Plenário, Relator Ministro BENJAMIN ZYMLER) ;
As comunicações do TCU, inclusive as citações, deverão ser realizadas mediante Aviso de Recebimento - AR, via Empresa Brasileira de Correios e Telégrafos, bastando para sua validade que se demonstre que a correspondência foi entregue no endereço correto. (Acórdão 1526/2007-TCU-Plenário, Relator Ministro AROLDO CEDRAZ) .
 A validade do critério de comunicação processual do TCU foi referendada pelo Supremo Tribunal Federal, nos termos do julgamento do MS-AgR 25.816/DF, por meio do qual se afirmou a desnecessidade da ciência pessoal do interessado, entendendo-se suficiente a comprovação da entrega do "AR" no endereço do destinatário:
Ementa: agravo regimental. Mandado de segurança. Desnecessidade de intimação pessoal das decisões do tribunal de contas da união. art. 179 do regimento interno do TCU. Intimação do ato impugnado por carta registrada, iniciado o prazo do art. 18 da lei nº 1.533/51 da data constante do aviso de recebimento. Decadência reconhecida. Agravo improvido.
O envio de carta registrada com aviso de recebimento está expressamente enumerado entre os meios de comunicação de que dispõe o Tribunal de Contas da União para proceder às suas intimações.
O inciso II do art. 179 do Regimento Interno do TCU é claro ao exigir apenas a comprovação da entrega no endereço do destinatário, bastando o aviso de recebimento simples. 
Da revelia do responsável Cedeps - Assessoria e Consultoria em Politicas Publicas - Eireli
 No caso vertente, a citação do responsável se deu em endereços provenientes da base de CPFs/CNPJ da Receita Federal, em sistema custodiado pelo TCU. A entrega do ofício citatório nesse endereço ficou comprovada.
 Nos processos do TCU, a revelia não leva à presunção de que seriam verdadeiras todas as imputações levantadas contra os responsáveis, diferentemente do que ocorre no processo civil, em que a revelia do réu opera a presunção da verdade dos fatos narrados pelo autor (Acórdão 1009/2018-TCU-Plenário, Relator: Bruno Dantas; 2369/2013 - TCU - Plenário, Relator: Benjamin Zymler e 2449/2013 - TCU - Plenário, Relator: Benjamin Zymler) . Dessa forma, a avaliação da responsabilidade do agente não pode prescindir da prova existente no processo ou para ele carreada. 
 Ao não apresentar sua defesa, o responsável deixou de produzir prova da regular aplicação dos recursos sob sua responsabilidade, em afronta às normas que impõem aos gestores públicos a obrigação legal de, sempre que demandados pelos órgãos de controle, apresentar os documentos que demonstrem a correta utilização das verbas públicas, a exemplo do contido no art. 93 do Decreto-Lei 200/1967: "Quem quer que utilize dinheiros públicos terá de justificar seu bom e regular emprego na conformidade das leis, regulamentos e normas emanadas das autoridades administrativas competentes." 
 Mesmo as alegações de defesa não sendo apresentadas, considerando o princípio da verdade real que rege esta Corte, procurou-se buscar, em manifestações do responsável na fase interna desta Tomada de Contas Especial, se havia algum argumento que pudesse ser aproveitado a seu favor. 
 No entanto, o responsável não se manifestou na fase interna, não havendo, assim, nenhum argumento que possa vir a ser analisado e posteriormente servir para afastar as irregularidades apontadas.
 Em se tratando de processo em que a parte interessada não se manifestou acerca das irregularidades imputadas, não há elementos para que se possa efetivamente aferir e reconhecer a ocorrência de boa-fé na conduta do responsável, podendo este Tribunal, desde logo, proferir o julgamento de mérito pela irregularidade das contas, conforme os termos dos §§ 2º e 6º do art. 202 do Regimento Interno do TCU. (Acórdão 2064/2011-TCU-Primeira Câmara (relator: Ubiratan Aguiar) , 6.182/2011-TCU-1ª Câmara (relator: Weber de Oliveira) , 4.072/2010-TCU-1ª Câmara (Relator: Valmir Campelo) , 1.189/2009-TCU-1ª Câmara (Relator: Marcos Bemquerer) , 731/2008-TCU-Plenário (Relator: Aroldo Cedraz) .
 Dessa forma, o responsável Cedeps - Assessoria e Consultoria Em Politicas Publicas - Eireli deve ser considerado revel, nos termos do art. 12, §3º, da Lei 8.443/1992.
Da defesa do responsável Vilson Rogério Goinski
 O responsável Vilson Rogério Goinski apresentou defesa (peça 91) , que passa a ser analisada em seguida:
Argumento 1 (p. 5 e 17) : a vigência e o período de execução do convênio foram em sua gestão. Contudo, apesar de ter lançado as informações iniciais, os dados e relatórios finais foram lançados pelo seu sucessor e opositor político;
Argumento 2 (p. 5) : a equipe técnica de seu sucessor era inábil tecnicamente e esse buscou formas de prejudicá-lo politicamente;
Argumento 3 (p. 5-6) : a prova que teria sido perseguido seria o ajuizamento, por parte da procuradoria geral do município, de três ações civis públicas que culminaram em julgamento pela improcedência. Uma dessas ações teria tido o condão de eximir-se da responsabilidade de prestar contas do convênio objeto desta TCE;
Argumento 4 (p. 6) : a irregularidade foi decorrente de "desleixo no envio de documentações complementares pela Equipe Técnica do Executivo Municipal (Gestão 2013-2016) ", gestão posterior;
Argumento 5 (p. 6) : a gestão do sucessor agiu de maneira proposital ao não franquear o acesso completo à totalidade da documentação do convênio, omitindo informações;
Argumento 6 (p. 7) : desde que saiu, o defendente não mais integra a gestão municipal;
Argumento 7 (p. 7-8) : a empresa contratada já tinha expertise de execução de convênios com objeto integrado ao do atual;
Argumento 8 (p. 8) : "as atividades desenvolvidas nas Oficinas de ambos os Convênios contratados (Grafite, Música, Esportes, Dança e Teatro, entre outros) dar-se-iam através de prepostos da empresa contratada, a qual ficaria incumbida então de formar e orientar os instrutores";
Argumento 9 (p. 8-12) : por força de dispositivo explícito no instrumento contratual, o Gestor da avença responsável pela fiscalização do contrato e prestação de contas do convênio seria a Superintendência de Planejamento e Gestão. O representante dessa cadeira apresentou declaração assumindo essa responsabilidade e outros integrantes confirmaram suas atribuições.
Argumento 10 (p. 12-14) : a imprensa noticiou o lançamento das oficinas;
Argumento 11 (p. 15-16) : a sócia da empresa contratada declarou que participou ativamente dos trabalhos pretendidos e que foram prestados todos os serviços contratados, sendo que foram fiscalizados por servidores da prefeitura. Declarou ainda que a empresa encaminhou toda documentação à prefeitura por ocasião da prestação dos serviços e que, em razão da paralisação das atividades e a posterior baixa da inscrição da empresa perante os órgãos de fiscalização competentes, não possui mais sob sua guarda e manutenção eventuais documentos comprobatórios da execução do contrato em questão. Essas afirmações foram corroboradas pelo representante legal da empresa.
Argumento 12 (p. 16 e 17) : a documentação teria sido encaminhada ao seu sucessor em 2013. Esse, mesmo em posse dos referidos documentos, por questões alheias, deixou de bem utilizá-las na correta prestação de contas. Ainda, ao que tudo indica, teria dado destinação incorreta do conjunto probatório, e que neste momento é cobrado ao Manifestante.
Argumento 13 (p. 17) : o contrato presumia a guarda dos documentos pela empresa pelo prazo de 5 anos.
Argumento 14 (p. 18-20) : o Portal da Transparência do Governo Federal indica que as contas foram prestadas, na situação 'ADIMPLENTE'. Assim, ainda que parciais, essa informação atesta que os dados foram fornecidos de forma satisfatória.
Argumento 15 (p. 20-22) : a secretaria municipal da fazenda certificou que possui pouca documentação, que no arquivo municipal não foi encontrada documentação adicional devido o possível extravio dessa na gestão sucessora. A documentação foi lançada no portal da transparência, onde consta a informação de adimplência.
Argumento 16 (p. 23) : a guarda da documentação é responsabilidade integral do município e não há outra via para obtenção da documentação. Dessa forma, esse Tribunal deve, com fundamento no poder de polícia, solicitar os documentos à prefeitura, para que o defendente possa se manifestar. Sem essa ação, esse não poderá ser responsabilizado por impossibilidade de disponibilidade das informações.
Argumento 17 (p. 23) : não se poderia admitir, mesmo que por hipótese, a responsabilização do manifestante, por mera presunção, decorrente da não apresentação da documentação dele exigida.
Argumento 18 (p. 24.) : os serviços foram executados e, quando muito, houve "apenas o indesejável e imprevisível extravio de algumas das documentações comprobatórias do serviço que foi efetivamente prestado, pelas razões já anteriormente expostas e certificadas".
Argumento 19 (p. 26) :  quanto a não constatação da existência dos equipamentos adquiridos pelo proponente e que esteve sob a guarda da empresa contratada, declara que os materiais foram adquiridos pelo município e que a gestão sucessora "dedicou-se mais em buscar formas de prejudicar politicamente o ora Manifestante do que em aderir às boas práticas de gestão pública". Nessa toada, as três ações civis públicas movidas contra o defendente foram julgadas improcedentes.
Argumento 20 (p. 27) : os materiais eram controlados pelo departamento de patrimônio e pelo Tribunal de Contas do Estado. Portanto requer aprovação das contas, ainda que com ressalvas.
Argumento 21 (p. 29) : agiu em estrita observância do princípio da boa-fé, porque (a) existe prova de que os recursos federais foram empregados na realização dos Projetos contratados à época; (b)  tomou todas as medidas administrativas que estavam ao seu alcance, não podendo ser penalizado pela inércia da municipalidade, da empresa terceira contratada ou mesmo em razão do lapso temporal decorrido entre a contratação e a presente manifestação.
Argumento 22 (p. 30) : houve a devolução de recurso, no importe de R$ 1.816,21.
Argumento 23 (p. 31.) : uma vez que o objeto foi executado e foi devolvido o saldo dos recursos, "exigir a devolução/restituição do valor integral repassado estar-se-ia diante de um enriquecimento ilícito por parte da Administração Pública Federal".
Argumento 24 (p. 31) : não subsiste a cobrança de restituição do valor integralmente repassado pela União, acrescido de juros legais (i) por não restar indubitável no teor do Parecer Conclusivo em item próprio, impondo dificuldades para o devido contraditório; (ii) ainda que na eventualidade de apuração de saldo devedor o que o faz por mera argumentação, deveriam ser considerados os efetivos pagamentos à empresa contratada em contrapartida aos serviços prestados na execução do objeto do mencionado Convênio, e não em sua totalidade.
Argumento 25 (p. 32) : o interesse público foi atendido.
Argumento 26 (p. 32-36) : segundo a jurisprudência trazida: (i) não deve ser sancionado atos em estrito espeque no ordenamento jurídico vigente; (ii) para sancionar é necessário que seja demonstrado o efetivo prejuízo havido; e (iii) inexistindo dano e existindo boa-fé, deve ser afastada a irregularidade da conduta praticada.
Argumento 27 (p. 36-37) : uma vez que o objeto foi executado, a devolução dos recursos representaria enriquecimento ilícito da União. Nessa toada, ainda que compelido a devolver os recursos recebidos, a cobrança de juros também representaria enriquecimento sem causa, uma vez que "a União Federal não é instituição financeira para assim fazer jus à remuneração dos valores que repassou".
Argumento 28 (Peças 92-132) : o defendente acostou evidências aos autos da seguinte maneira: declarações de terceiros sobre a atuação da Superintendência de Planejamento e Gestão e secretarias municipais (peças 93-95) , declarações dos integrantes da empresa contratada (peças 96 e 97) , certidões da prefeitura quanto à inexistência de documentação (peça 98) , notícias veiculadas (peça 99, 120-123) , extratos de convênios do portal da transparência (peça 100 a 103) , solicitações de empenho (peças 104-106) , processos de aquisição de insumos (peças 107-109) , relação de empenhos, ordens de pagamentos e restos a pagar (peça 124-127) , solicitação de desarquivamento (peça 128) , ações civis (peças 129-131) e lista de pregões (peça 134) .
 Análise dos argumentos: 
Pode ser constatado que o prazo de prestação de contas se exauriu em 26/8/2011 (peça 70, p. 1) , dentro do mandato do responsável, e que sua gestão seguiu até 31/12/2012 (peça 91, p. 4) , mais de um ano depois. Portanto, esse defende teve a oportunidade e obrigação legal de apresentar todas as informações necessárias à prestação de contas, inclusive os relatórios finais ditos de responsabilidade do seu sucessor. Contudo, esse responsável não apresentou as informações em tempo considerado relativamente extenso após a data de término do prazo de prestação de contas.
Nesse caso, a obrigação de prestar contas recai sobre o titular do cargo na data de vencimento da prestação de contas. São diversos os precedentes desta Corte no sentido de que a obrigação primária de prestar contas recai sobre o prefeito em cuja gestão se enquadra a data prevista para fazê-lo. (ver Acórdão 1536/2008-TCU-Segunda Câmara - Relator: Ubiratan Aguiar, Acórdão 331/2010-TCU-Segunda Câmara - Relator: José Jorge, Acórdão 6171/2011-TCU-Primeira Câmara - Relator: José Mucio Monteiro, 2.773/2012-1ª Câmara - Relator: José Mucio Monteiro, entre outros) .
Para fins de responsabilização perante o TCU, pode ser tipificada, no mínimo, como erro grosseiro (ou culpa grave) , de que trata o art. 28 do Decreto-lei 4.657/1942 (Lei de Introdução às Normas do Direito Brasileiro) , a não comprovação da boa e regular aplicação de recursos públicos, em decorrência da omissão no dever de prestar contas, que no caso concreto foi parcial.
Nessa situação, o gestor impede que seja averiguado o destino dado aos recursos que lhes foram confiados, em ofensa não só às regras legais, mas também aos princípios basilares da administração pública, dando ensejo, inclusive, à presunção legal de dano ao erário pela integralidade dos valores transferidos.
É firme a jurisprudência do TCU no sentido de que tal conduta caracteriza irregularidade grave, que acarretará o julgamento pela irregularidade das contas, condenação em débito e aplicação de multa (Acórdão 2256/2017-TCU-Primeira Câmara, Rel. Min. Walton Alencar Rodrigues, Acórdão 196/2016-TCU-Plenário, Rel. Min. Benjamin Zymler, Acórdão 1616/2015-TCU-Primeira Câmara, Rel. Min. Augusto Sherman, Acórdão 3254/2010-TCU-Segunda Câmara, Rel. Min. Raimundo Carreiro, entre outros) .
Ainda, devido a sua negligência em apresentar as informações durante a sua gestão e dentro do prazo estipulado no convênio, não acode em favor do defendente a obrigação de guarda dos documentos pelo município.
Portanto, considerando que o prazo de prestação de contas se exauriu no mandato do defendente e que esse não apresentou os relatórios finais, não há que serem acatadas as justificativas (i)  de responsabilidade do seu sucessor; (ii) irregularidade decorrente de perseguição política posterior; e (iii)  indisponibilidade posterior de obtenção de documentação, inclusive por ausência de vínculo do defendente com o município, do transcurso de tempo até a citação, da não obrigação de guarda de informações pela empresa contratada e do extravio de documentação comprobatória (argumentos 1-6, 12, 13, 15 e 19) .
Além disso, uma vez que o defendente acostou evidências de que não há documentação comprobatória disponível no município nem sob guarda da empresa prestadora dos serviços, restaria infrutífera diligências para obtenção de provas em seu favor (argumento 16) .
Nesse sentido, vale esclarecer que o processo de controle externo, disciplinado pela Lei 8.443/1992 e pelo Regimento Interno do TCU, não confere à esta Corte a competência para determinar a realização de perícia ou a produção/obtenção de provas no interesse dos jurisdicionados. Sua jurisprudência, ao contrário, consolidou o entendimento de que cabe aos responsáveis trazer aos autos as provas de sua defesa (Acórdãos 1599/2007 e 423/2015, ambos do Plenário, e Acórdãos 4.843/2017 e 1.292/2018, da 1ª Câmara) . Convém ressaltar que o art. 160, § 1º, do RITCU faculta à parte a juntada de documentos até o término da etapa de instrução.
Noutra linha defendida, os fatos (i) de a empresa contratada ter expertise no objeto [argumento 7]; (ii) de a empresa contratada ter obrigação de cumprir o objeto [argumento 8]; e (iii) de haver área da prefeitura responsável pela fiscalização e obrigação de prestar as contas [argumento 9], ainda que passiveis de serem ratificadas, não o desobriga o defendente da responsabilidade de apresentar todos os documentos necessários à comprovação da utilização dos recursos até a data de prestação de contas. O caso em análise é referente a não comprovação da aplicação dos recursos, sendo indiferente as conjecturas retratadas de ter havido lisura no contrato ou na fiscalização da aplicação. Além disso, as alegações/hipóteses são insuficientes para comprovar que os recursos foram devidamente aplicados.
Em relação as evidências de comprovação trazidas com base em (i) notícias de execução dos programas [argumento 10]; (ii) declarações de execução do objeto pelos participantes da empresa prestadora dos serviços [argumento 11]; e (iii) processos de compras de materiais [argumento 28], entende-se que não são insuficientes para caracterizar a prestação dos serviços (ex: não indicam os locais, a quantidade de participantes, a duração dos eventos etc.) e guarda dos equipamentos, o que impossibilita a confirmação do nexo causal do objeto e a efetivação dos pagamentos.
Sob outro prisma, (i) a informação de adimplência no Portal da Transparência do Governo Federal [argumento 14]; e (ii) o controle do tribunal de contas estadual [argumento 20] não comprovam a execução dos serviços nem chancelam a regularidade de aplicação dos recursos. No caso específico do Portal da Transparência do Governo Federal, restou apenas caracterizada a entrega de documentação, não a sua completude ou a regularidade de aplicação dos recursos. O próprio defendente reconhece essa condição ao declarar que "é certo, entretanto, que não se pode confundir não prestação de contas, com constatação de irregularidades nas contas". (peça 91, p. 20) 
Uma vez que os elementos trazidos aos autos não são suficientes para comprovar materialmente a execução dos serviços, restam rechaçadas as hipóteses de que os serviços foram executados [argumentos 18 e 28] e que a exigência de devolução dos recursos representaria enriquecimento ilícito da Administração Pública Federal [argumentos 23 e 27]. De igual modo, findou não comprovado o atingimento do interesse público [argumento 25].
Esta Corte já sedimentou entendimento de que quando se trata de processos atinentes ao exercício do controle financeiro da Administração Pública, tais como o que ora se examina, a boa-fé não pode ser presumida, devendo ser demonstrada e comprovada a partir dos elementos que integram os autos. Tal interpretação decorre da compreensão de que, relativamente à fiscalização dos gastos públicos, privilegia-se a inversão do ônus da prova, pois cabe ao gestor comprovar a boa aplicação dos dinheiros e valores públicos sob sua responsabilidade.
Nesse contexto, e após exame de toda a documentação carreada aos autos, não há como se vislumbrar a boa-fé na conduta do responsável. Com efeito, não alcançou ele o intento de comprovar a aplicação de parte dos recursos que lhe foram confiados, restringindo-se a apresentar justificativas improcedentes e/ou incapazes de elidir a irregularidade cometida. São nesse sentido os Acórdão 1921/2011-TCU-Segunda Câmara - Relator: Raimundo Carreiro, 203/2010-TCU-Plenário - Relator: Augusto Sherman, 276/2010-TCU-Plenário - Relator: André de Carvalho, entre outros.
Dessa forma, considera-se a rejeição da ideia trazida que o defendente agiu de boa-fé [argumento 21]. Em adição, uma vez caracterizado o dano decorrente da não comprovação da aplicação dos recursos públicos e, consequentemente, não ratificada a boa-fé, não há que se falar em ausência de elementos para sanção [argumento 26].
Ademais, conforme fundamentado nos parágrafos precedentes, que cabe ao gestor comprovar a boa aplicação dos dinheiros e valores públicos sob sua responsabilidade, resta fadado ao insucesso a proposta de não admitir a responsabilização do manifestante, por mera presunção, decorrente da não apresentação da documentação dele exigida [argumentos 17 e 24]. Ainda, a assunção do "indesejável e imprevisível extravio de algumas das documentações comprobatórias do serviço que foi efetivamente prestado" [argumento 18], decorrente da conduta omissiva do defendente, justifica o julgamento pela irregularidade e aplicação das penalidades legais.
Quanto à impossibilidade de cobrança de juros ao débito, devido a União não ser instituição financeira [argumentos 24 e 27], deve ser esclarecido que o art. 19 da Lei 8.443, de 16 de julho de 1992, traz a seguinte redação:
Quando julgar as contas irregulares, havendo débito, o Tribunal condenará o responsável ao pagamento da dívida atualizada monetariamente, acrescida dos juros de mora devidos, podendo, ainda, aplicar-lhe a multa prevista no art. 57 desta Lei, sendo o instrumento da decisão considerado título executivo para fundamentar a respectiva ação de execução. (grifo acrescentado) 
Em relação à devolução de recursos [argumento 22], pode ser constatado que a citação fundamentou o débito apenas nos pagamentos realizados com recursos da união, desconsiderando como dano, portanto, os montantes da contrapartida e da devolução final dos recursos, conforme conciliação bancária à peça 48.
Finalmente, foi informado pelo defendente que houve a baixa da empresa Cedeps - Assessoria e Consultoria Em Politicas Publicas - Eireli (CNPJ: 09.015.382/0001-00) . Nesse caso, a consulta aos sistemas corporativos desta Corte permitiu constatar a situação de baixa desde janeiro/2018, cuja composição societária era formada por cinco pessoas físicas.
A esse respeito, observa-se inicialmente que a solidariedade passiva é benefício legalmente instituído em favor do credor. O devedor pode buscar em juízo eventual ressarcimento em ação regressiva (ver Acórdão 864/2009-TCU-Plenário, 2.917/2006 e 4.192/2011, da 1ª Câmara, e 10.560/2011, 11.151/2011, 11.437/2011, 206/2012, da 2ª Câmara) .
Em acréscimo, há casos em que, em homenagem à celeridade processual, e ainda, pelo fato de a solidariedade passiva ser um benefício do credor, pode-se optar por não elastecer o polo passivo do processo de tomada de contas especial. Nesse sentido temos, dentre outros, os Acórdão 387/2008-TCU-Plenário-VC, 6721/2012-TCU-2ª Câmara-ALC, 3400/2013-TCU-Plenário-Acórdão 14065/2018-TCU-Primeira Câmara-WAR.
Portanto, dado o estágio atual do processo e tendo em vista os princípios de economicidade e celeridade processual, será proposto o arquivamento dos presentes autos em relação a Cedeps - Assessoria e Consultoria Em Politicas Publicas - Eireli (CNPJ: 09.015.382/0001-00) .
Da análise procedida acima, verifica-se que os argumentos de defesa não foram suficientes para elidir a irregularidade pela qual está sendo responsabilizado, de forma que devem ser rejeitados.
Não há elementos para que se possa efetivamente aferir e reconhecer a ocorrência de boa-fé na conduta de Vilson Rogério Goinski, podendo este Tribunal, desde logo, proferir o julgamento de mérito pela irregularidade das contas, conforme os termos dos §§ 2º e 6º do art. 202 do Regimento Interno do TCU, condenando-se o responsável ao débito apurado e aplicando-lhe a multa prevista no art. 57, da Lei 8.443/1992.
Dos demais requerimentos do responsável Vilson Rogério Goinski
 Além dos argumentos/requerimentos das alegações de defesa, esse defendente ainda requereu o seguinte:
Que todas as interpelações e notificações no presente processo, endereçadas ao requerido Vilson Rogério Goinski, e que não tenham caráter pessoal, sejam doravante procedidas em nome do advogado Luiz Gustavo de Andrade (OAB/PR 35.267) - peça 91, p. 1;
Que seja deferida a realização de sustentação oral pelo procurador do ora manifestante, quando do julgamento colegiado - peça 91, p. 37 e 38; e
Que haja notificação do interessado e de seus procuradores, por intermédio de carta registrada, de todos os atos subsequentes, de acordo com as regras do devido processo legal - peça 91, p. 38.
Prescrição da Pretensão Punitiva
 Vale ressaltar que a pretensão punitiva do TCU, conforme Acórdão 1441/2016-TCU-Plenário, Relator: Benjamin Zymler, que uniformizou a jurisprudência acerca dessa questão, subordina-se ao prazo geral de prescrição indicado no art. 205 do Código Civil, que é de dez anos, contado da data de ocorrência da irregularidade sancionada, nos termos do art. 189 do Código Civil, sendo este prazo interrompido pelo ato que ordenar a citação, a audiência ou a oitiva dos responsáveis.
 No caso em exame, não ocorreu a prescrição, uma vez que a irregularidade sancionada ocorreu em 9/6/2011, e o ato de ordenação da citação ocorreu em 26/3/2020.
CONCLUSÃO
 Em face da análise promovida na seção "Exame Técnico", verifica-se que o responsável Cedeps - Assessoria e Consultoria em Politicas Publicas - Eireli não logrou comprovar a boa e regular aplicação dos recursos. Instado a se manifestar, optou pelo silêncio, configurando a revelia, nos termos do §3º, do art. 12, da Lei 8.443/1992. Contudo, tendo em vista a baixa da pessoa jurídica antes da citação, com fundamento (i) no fato da solidariedade passiva ser um benefício do credor; (ii) no estágio atual do processo; e (iii) tendo em vista os princípios de economicidade e celeridade processual, será proposto o arquivamento dos presentes autos em relação a esse defendente.
 Além disso, propõe-se rejeitar as alegações de defesa de Vilson Rogério Goinski, uma vez que não foram suficientes para sanar as irregularidades a ele atribuídas e nem afastar o débito apurado. Ademais, inexistem nos autos elementos que demonstrem a boa-fé dos responsáveis ou a ocorrência de outras excludentes de culpabilidade.
 Vale ressaltar que a jurisprudência pacífica nesta Corte é no sentido da imprescritibilidade das ações de ressarcimento ao erário (Súmula TCU 282) . Dessa forma, identificado dano ao erário, devese instaurar e julgar o processo de tomada de contas especial para responsabilizar seus agentes causadores, respeitando o direito ao contraditório e à ampla defesa, independentemente de quando ocorreram os atos impugnados.
 Verifica-se também que não houve a prescrição da pretensão punitiva, conforme análise já realizada.
 Tendo em vista que não constam dos autos elementos que permitam reconhecer a boa-fé do responsável Vilson Rogério Goinski, sugere-se que as suas contas sejam julgadas irregulares, nos termos do art. 202, § 6º, do Regimento Interno do TCU, com a imputação do débito atualizado monetariamente e acrescido de juros de mora, nos termos do art. 202, §1º do Regimento Interno do TCU, descontado o valor eventualmente recolhido, com a aplicação da multa prevista no art. 57 da Lei 8.443/1992.
 Por fim, como não houve elementos que pudessem modificar o entendimento acerca das irregularidades em apuração, mantém-se a matriz de responsabilização presente na peça 78.
PROPOSTA DE ENCAMINHAMENTO
 Diante do exposto, submetemos os autos à consideração superior, propondo ao Tribunal:
considerar revel o responsável Cedeps - Assessoria e Consultoria Em Politicas Publicas - Eireli (CNPJ: 09.015.382/0001-00) , para todos os efeitos, dando-se prosseguimento ao processo, com fulcro no art. 12, § 3º, da Lei 8.443/1992; 
arquivar o processo em relação a Cedeps - Assessoria e Consultoria Em Politicas Publicas - Eireli (CNPJ: 09.015.382/0001-00) ;
rejeitar as alegações de defesa apresentadas pelo responsável Vilson Rogério Goinski (CPF: XXX.586.009-XX) , ex-prefeito de Almirante Tamandaré - PR, no período de 1/1/2005 a 31/12/2012;
julgar irregulares, nos termos dos arts. 1º, inciso I, 16, inciso III, alíneas b e c, da Lei 8.443/1992, c/c os arts. 19 e 23, inciso III, da mesma Lei, as contas do responsável Vilson Rogério Goinski (CPF: XXX.586.009-XX) , condenando-o ao pagamento das importâncias a seguir especificadas, atualizadas monetariamente e acrescidas dos juros de mora, calculadas a partir das datas discriminadas até a data da efetiva quitação do débito, fixando-lhe o prazo de quinze dias, para que comprove, perante o Tribunal, o recolhimento das referidas quantias aos cofres do Tesouro Nacional, nos termos do art. 23, inciso III, alínea "a", da citada lei, c/c o art. 214, inciso III, alínea "a", do Regimento Interno do TCU.  
		Débitos relacionados ao responsável Vilson Rogério Goinski (CPF: XXX.586.009-XX) :
	Data de ocorrência
	Valor histórico (R$) 

	27/5/2010
	25.987,86

	6/10/2010
	28.327,86

	17/11/2010
	2.457,86

	18/11/2010
	159,00

	18/1/2011
	3.587,52

	25/2/2011
	11.100,46

	25/3/2011
	14.163,93

	9/6/2011
	212,45

	9/6/2011
	13.951,50

Valor atualizado do débito (com juros) em 16/7/2020: R$ 202.725,96
aplicar individualmente ao responsável Vilson Rogério Goinski (CPF: XXX.586.009-XX) a multa prevista no art. 57 da Lei 8.443/1992 c/c o art. 267 do Regimento Interno do TCU, fixando-lhe o prazo de quinze dias, a contar da notificação, para que comprove, perante o Tribunal (art. 214, III, alínea "a", do Regimento Interno do TCU) , o recolhimento da dívida aos cofres do Tesouro Nacional, atualizada monetariamente desde a data do acórdão proferido por este Tribunal até a do efetivo recolhimento, se pagas após o vencimento, na forma da legislação em vigor;
autorizar, desde logo, a cobrança judicial das dívidas, caso não atendidas a notificação, na forma do disposto no art. 28, inciso II, da Lei 8.443/1992;
autorizar também, desde logo, se requerido, com fundamento no art. 28, inciso I, da Lei 8.443, de 1992, c/c o art. 217, §§ 1º e 2º do Regimento Interno do TCU, o parcelamento da (s) dívida (s) em até 36 parcelas, incidindo, sobre cada parcela, corrigida monetariamente, os correspondentes acréscimos legais, fixando-lhe o prazo de quinze dias, a contar do recebimento da notificação, para comprovar, perante o Tribunal, o recolhimento da primeira parcela, e de trinta dias, a contar da parcela anterior, para comprovar os recolhimentos das demais parcelas, devendo incidir, sobre cada valor mensal, atualizado monetariamente, os juros de mora devidos, no caso do débito, na forma prevista na legislação em vigor, alertando os responsáveis de que a falta de comprovação do recolhimento de qualquer parcela importará o vencimento antecipado do saldo devedor, nos termos do § 2º do art. 217 do Regimento Interno deste Tribunal; 
enviar cópia do Acórdão a ser prolatado, bem como do Relatório e do Voto que o fundamentarem à Procuradoria da República no Estado de PR, nos termos do à § 3º do art. 16 da Lei 8.443/1992, c/c o § 7º do art. 209 do Regimento Interno do TCU, para adoção das medidas cabíveis; e
enviar cópia do Acórdão que vier a ser proferido ao Secretaria Nacional de Segurança Pública e aos responsáveis, para ciência, informando que a presente deliberação, acompanhada do Relatório e do Voto que a fundamenta, está disponível para a consulta no endereço www.tcu.gov.br/acordaos, além de esclarecer que, caso requerido, o TCU poderá fornecer sem custos as correspondentes cópias, de forma impressa.
2.	O representante do Ministério Público junto ao TCU discordou parcialmente da proposta da unidade técnica, conforme manifestação a seguir transcrita (peça 137) :
Trata-se de tomada de contas especial instaurada pelo Ministério da Justiça ante a constatação da ocorrência de danos na execução do Convênio SENASP/MJ 026/2008, celebrado entre a União, por intermédio daquele ministério e de sua Secretaria Nacional de Segurança Pública - Senasp, e o Município de Tamandaré/PR. No valor total de R$ 146.004,70 (R$ 143.084,60 a cargo da União e R$ 2.920,10 a cargo do município, a título de contrapartida) , o referido convênio teve por objeto a "Formação continuada para uma cultura de paz, que busca implementar ações que favoreçam a formação inicial e/ou continuada dos profissionais, voluntários e jovens atuantes nos diferentes programas sociais, projetos de voluntariado na rede municipal de ensino de Almirante Tamandaré como uma proposta inovadora na difusão da cultura da paz, de apoio ao desarmamento e de combate sistemático aos preconceitos, no âmbito do programa de segurança pública com cidadania - Pronasci" (peça 15) .
Foram promovidos os atos de citação do Sr. Vilson Rogério Goinski, prefeito municipal à época dos fatos, e da empresa Cedeps - Assessoria e Consultoria em Políticas Públicas Eireli, atribuindo-se a ambos responsabilidade solidária pelos mencionados danos. Apenas o aludido gestor municipal compareceu aos autos para apresentar suas alegações de defesa (peça 91) .
A Secex/TCE propõe ao Tribunal, em essência: considerar revel a empresa Cedeps - Assessoria e Consultoria em Políticas Públicas Eireli e arquivar o processo em relação a ela; e julgar irregulares as contas do Sr. Vilson Rogério Goinski, condená-lo em débito, pelas quantias de R$ 25.987,86 (27/5/2010) , R$ 28.327,86 (6/10/2010) , R$ 2.457,86 (17/11/2010) , R$ 159,00 (18/11/2010) , R$ 3.587,52 (18/1/2011) , R$ 11.100,46 (25/2/2011) , R$ 14.163,93 (25/3/2011) , R$ 212,45 (9/6/2011) e R$ 13.951,50 (9/6/2011) , e aplicar-lhe a multa prevista no artigo 57 da Lei 8.443/1992 (páginas 13-15 da peça 134, com anuência dos dirigentes daquela unidade técnica às peças 135 e 136) .
- II -
Entendo - concordando, assim, com a Secex/TCE - que as alegações de defesa trazidas aos autos pelo Sr. Vilson Rogério Goinski não logram descaracterizar os danos apontados nesta tomada de contas especial. Vejo, portanto, como adequada e correta a proposição de mérito feita por aquela unidade técnica em relação ao aludido responsável.
Todavia, pelas razões adiante aduzidas, discordo daquela unidade técnica quanto ao desfecho proposto relativamente à empresa Cedeps, contratada pelo Município de Tamandaré/PR para prestar serviços relativos ao objeto do Convênio SENASP/MJ 026/2008.
A Secex/TCE propõe "o arquivamento dos presentes autos em relação a Cedeps - Assessoria e Consultoria Em Politicas Publicas - Eireli" argumentando, para tanto, que "a consulta aos sistemas corporativos desta Corte permitiu constatar a situação de baixa [da Cedeps] desde janeiro/2018, cuja composição societária era formada por cinco pessoas físicas" e que "há casos em que, em homenagem à celeridade processual, e ainda, pelo fato de a solidariedade passiva ser um benefício do credor, pode-se optar por não elastecer o polo passivo do processo de tomada de contas especial" (página 12 da peça 134) .
Antes de tratar das consequências da baixa da empresa Cedeps nesta tomada de contas especial, cabe esclarecer que, mediante o Acórdão 321/2019-TCU-Plenário, proferido em sede do TCProcesso 013.967/2012-6, ao dirimir incidente de uniformização de jurisprudência, o Tribunal deixou assente o entendimento de que "compete ao TCU julgar as contas de pessoa física ou jurídica de direito privado que causarem dano ao erário, independentemente da coparticipação de servidor, empregado ou agente público, desde que as ações do particular contrárias ao interesse público derivem de ato, contrato administrativo ou instrumento congênere sujeitos ao Controle Externo". Assim, é de se deduzir que, por meio desse julgado, o TCU firmou que, na jurisdição de contas, equipara-se a gestor público o particular contratado pela Administração Pública que causar dano ao erário. 
Para que se evidenciem as implicações da extinção da empresa Cedeps no deslinde desta TCE, é necessário que se considerem as pretensões estatais envolvidas nesse tipo de processo. 
Uma vez cometido um ilícito lesivo ao erário, nascem para o Estado certas pretensões, isto é, coloca-se o Estado em posição de poder exigir determinadas prestações do agente do ilícito e, se for o caso, puni-lo e também o submeter a procedimentos específicos. O processo de tomada de contas especial envolve três pretensões estatais distintas, as quais têm esteio jurídico nos artigos 70, parágrafo único, e 71, incisos II, VIII e § 3º, da Constituição Federal, em combinação com os artigos 16, 17, 18, 19, 56, 57, 58, 59 e 60 da Lei 8.443/1992.
A primeira dessas pretensões é avaliar a gestão daquele - pessoa física ou jurídica, pública ou privada - a quem se tenha confiado a administração da coisa pública. Realiza-se essa pretensão mediante julgamento, pelo Tribunal, das contas do gestor. 
A segunda das pretensões envolvidas na TCE é punir o gestor que tenha incorrido em irregularidade. No Tribunal, essa pretensão se realiza mediante a aplicação de multa ao gestor e, especificamente para o caso de gestor pessoa natural, mediante a sua inabilitação para o exercício de cargo em comissão ou função de confiança no âmbito da Administração Pública.
A terceira pretensão de uma tomada de contas especial é buscar a reparação dos cofres públicos lesados em decorrência de irregularidade atribuída ao gestor. Tem caráter indenizatório e se realiza, no Tribunal, mediante a condenação em débito do gestor, em quantia equivalente ao dano por ele infligido ao erário.
O desaparecimento do gestor antes do desfecho da tomada de contas especial não constitui óbice à realização da pretensão de avaliação de sua gestão pelo TCU. É que essa avaliação, realizada mediante o julgamento de contas a que se refere o artigo 71, inciso II, parte final, da Constituição Federal, configura obrigação inarredável do Tribunal, uma vez que é por meio do seu cumprimento que se concretiza o direito da sociedade de saber como se portou a pessoa à qual se confiou a gestão pública. Naturalmente, em respeito aos princípios constitucionais do contraditório e da ampla defesa, o julgamento de contas de gestor extinto somente é possível se àquele gestor já houvera sido concedida lídima e efetiva oportunidade de apresentar sua defesa em relação às irregularidades que lhe foram atribuídas ou, não tendo havido tempo hábil para tanto, houver, ainda, a possibilidade de aquela defesa ser apresentada pelos representantes legais do patrimônio deixado pelo gestor ou pelos sucessores deste.
Dessa forma, no caso concreto ora em exame, ainda que a Cedeps se encontre atualmente extinta, cabe ao TCU, por imposição constitucional, avaliar como os recursos públicos referentes ao Convênio SENASP/MJ 026/2008 foram geridos por aquela empresa.
Situação distinta, porém, é a que se verifica relativamente à pretensão de punição, pelo Tribunal, do gestor extinto. O desaparecimento, antes de a tomada de contas especial chegar a seu termo, do gestor que tenha incorrido em irregularidade, constitui, sim, fato impeditivo da realização daquela pretensão. Isso porque, consoante o disposto nos incisos XLV, primeira parte, e XLVI, caput, do artigo 5º, da Constituição Federal, a punição é individualizada e tem caráter personalíssimo, não podendo, pois, passar da pessoa do apenado.
No que toca ao caso em tela, é de se concluir, então, que a Cedeps, extinta, já não pode ser apenada pelo TCU.
Por fim, a realização da pretensão de reparação dos cofres públicos lesados em decorrência de irregularidades atribuídas a gestor, quando o desaparecimento deste ocorrer antes de o Tribunal julgar a tomada de contas especial. Trata-se de questão que remete ao seguinte dispositivo da Lei 8.443/1992:
Art. 5° A jurisdição do Tribunal abrange:
 (...) 
VIII - os sucessores dos administradores e responsáveis a que se refere este artigo, até o limite do valor do patrimônio transferido, nos termos do inciso XLV do art. 5° da Constituição Federal;
Esse dispositivo cuida do aspecto indenizatório da jurisdição de contas na específica hipótese de não mais existirem os administradores e responsáveis a que se refere o artigo 5º da Lei 8.443/1992. Para maior clareza, cabe explicitar quais são os administradores e responsáveis que figuram no referido artigo:
I - qualquer pessoa física, órgão ou entidade a que se refere o inciso I do art. 1° desta Lei, que utilize, arrecade, guarde, gerencie ou administre dinheiros, bens e valores públicos ou pelos quais a União responda, ou que, em nome desta assuma obrigações de natureza pecuniária;
II - aqueles que derem causa a perda, extravio ou outra irregularidade de que resulte dano ao Erário;
III - os dirigentes ou liquidantes das empresas encampadas ou sob intervenção ou que de qualquer modo venham a integrar, provisória ou permanentemente, o patrimônio da União ou de outra entidade pública federal;
IV - os responsáveis pelas contas nacionais das empresas supranacionais de cujo capital social a União participe, de forma direta ou indireta, nos termos do tratado constitutivo.
V - os responsáveis por entidades dotadas de personalidade jurídica de direito privado que recebam contribuições parafiscais e prestem serviço de interesse público ou social;
VI - todos aqueles que lhe devam prestar contas ou cujos atos estejam sujeitos à sua fiscalização por expressa disposição de Lei;
VII - os responsáveis pela aplicação de quaisquer recursos repassados pela União, mediante convênio, acordo, ajuste ou outros instrumentos congêneres, a Estado, ao Distrito Federal ou a Município;
 (...) 
IX - os representantes da União ou do Poder Público na assembleia geral das empresas estatais e sociedades anônimas de cujo capital a União ou o Poder Público participem, solidariamente, com os membros dos conselhos fiscal e de administração, pela prática de atos de gestão ruinosa ou liberalidade à custa das respectivas sociedades.
É escusado notar que o rol de administradores e responsáveis constante do artigo 5º da Lei 8.443/1992 repercute apenas as disposições constitucionais sobre a matéria vigentes à época da edição daquela lei. Não expressa, pois, esse rol, uma importante alteração introduzida no ordenamento jurídico mediante a Emenda Constitucional 19/1998: a modificação do texto do parágrafo único do artigo 70 da CF de modo a estender a obrigação de prestar contas às pessoas jurídicas privadas que se ocupem da gestão pública. Em consequência disso, por força do que dispõe o artigo 71, inciso II, parte final, da CF, cuja interpretação sempre se há de fazer em combinação com o disposto no referido parágrafo único do artigo 70, a jurisdição do TCU passou a abranger aquelas entidades privadas gestoras, nas hipóteses em que derem causa a prejuízo ao erário. 
Dessa forma, ainda que o artigo 5º da Lei 8.443/1992 não faça expressa referência às pessoas jurídicas privadas, devem elas, por força de comando constitucional, ser entendidas como integrantes da relação de administradores e responsáveis sujeitos à jurisdição de que trata aquele dispositivo legal. Ou seja, a jurisdição do TCU tem ampla abrangência, pois envolve qualquer pessoa física ou jurídica, pública ou privada, que de qualquer modo exerça a gestão pública.
Dito isso, cabe uma indagação: o inciso VIII do artigo 5º da Lei 8.443/1992, ao se referir aos sucessores de administradores e responsáveis, trata tão somente da hipótese de sucessão de gestores pessoas naturais ou, de modo mais amplo, cuida também das hipóteses de sucessão de pessoas jurídicas? 
Entendo que a resposta a essa questão pode ser encontrada a partir da interpretação do expresso fundamento constitucional (inciso XLV do artigo 5º) daquela disposição legal, que a seguir transcrevo:
XLV - nenhuma pena passará da pessoa do condenado, podendo a obrigação de reparar o dano e a decretação do perdimento de bens ser, nos termos da lei, estendidas aos sucessores e contra eles executadas, até o limite do valor do patrimônio transferido;
Nota-se que esse dispositivo constitucional, ao estabelecer que a obrigação de reparar o dano pode, nos termos da lei, se estender aos sucessores, até o limite do valor do patrimônio transferido, não restringiu essa extensão a determinados tipos de pessoas. Ou seja, não há óbice constitucional a que, nos termos da lei, tanto pessoas naturais quanto pessoas jurídicas respondam por dano até o limite do valor do patrimônio que lhes houver sido transferido mediante sucessão. Limitar a aplicação do que dispõe o inciso XLV do artigo 5º da CF à sucessão de pessoas naturais denota, a meu ver, um equívoco. Afinal, não se pode, no exercício da hermenêutica constitucional, dispensar uma interpretação restritiva a um preceito normativo se o próprio texto da Constituição não impõe expressa ou logicamente tal restrição.
Com o intuito de reforçar essa intelecção, noto, ainda que isso possa parecer dispensável, que o artigo 5º da Constituição Federal não cuida exclusivamente de preceitos fundamentais aplicáveis às pessoas naturais. Amplo e pacífico posicionamento da jurisprudência e da doutrina aponta no sentido de que vários dos preceitos arrolados naquele dispositivo constitucional são extensíveis às pessoas jurídicas. Cito, a título de exemplos, alguns deles: princípio da isonomia (caput) , direito à segurança (caput) , direito à propriedade (caput e inciso XXII) , princípio da legalidade para submissão a obrigações (inciso II) , direito à inviolabilidade do sigilo de correspondência, de comunicações e de dados (inciso XII) , liberdade de associação para fins lícitos (inciso XVII) , sujeição à desapropriação por necessidade ou utilidade pública, ou por interesse social (inciso XXIV) , proteção a marcas, a nomes de empresas e a criações industriais (inciso XXIX) , direito a receber, de órgãos públicos, informações de interesse particular próprio (inciso XXXIII) , direito de petição aos poderes públicos e de obtenção de certidões em repartições públicas (inciso XXXIV) , direito de acorrer ao Poder Judiciário diante de lesão ou ameaça a direito (inciso XXXV) , garantia do direito adquirido, do ato jurídico perfeito e da coisa julgada (inciso XXXVI) , direito ao juízo natural (incisos XXXVII e LIII) , princípio da legalidade penal (inciso XXXIX) , princípio da anterioridade da lei penal (inciso XL) , princípio da individualização da pena (inciso XLVI) ; direito ao devido processo legal (inciso LIV) , direito ao contraditório e à ampla defesa (inciso LV) , direito de pleitear a concessão de mandado de segurança, mandado de injunção e habeas data (incisos LXIX, LXXI e LXXII) ; direito à indenização por erro em condenação judiciária (inciso LXXV) e direito à celeridade processual (inciso LXXVIII) .
Lembro que a sucessão de pessoas jurídicas é instituto presente em vários ramos do direito. Ela ocorre, por exemplo, no direito tributário, por força do que dispõem os artigos 132 e 133 do Código Tributário Nacional - CTN (Lei 5.172/1966) . Na sucessão tributária, a pessoa jurídica sucessora se torna responsável pelos tributos devidos pela pessoa jurídica sucedida quando a sucessão ocorrer: por fusão, transformação ou incorporação de pessoas jurídicas; por extinção de pessoa jurídica seguida de continuidade de exploração da atividade por qualquer sócio remanescente, ou seu espólio, sob a mesma ou outra razão social, ou sob firma individual; ou por aquisição de fundo de comércio ou estabelecimento comercial, industrial ou profissional, com continuidade da respectiva exploração, sob a mesma ou outra razão social ou sob firma ou nome individual. 
Outro exemplo de sucessão de pessoa jurídica é que se observa no direito do trabalho, em razão do disposto no artigo 448 da Consolidação das Leis do Trabalho - CLT (Decreto-lei 5.452/1943) . Na sucessão trabalhista, a pessoa jurídica sucessora é responsável, para todos os efeitos, pelos contratos de trabalho celebrados pela pessoa jurídica sucedida. 
Também o direito empresarial cuida da sucessão de pessoas jurídicas de direito privado. No caso específico das sociedades empresariais por ações, a Lei 6.404/1976, em seus artigos 220 a 234, dispõe sobre condições, direitos, obrigações, consequências e outros aspectos envolvidos na sucessão por incorporação, fusão, cisão ou transformação de empresas.
Às hipóteses de sucessão de pessoa jurídica acima exemplificadas junta-se, pois, a prevista no inciso VIII do artigo 5º da Lei 8.443/1992, quando aplicada em decorrência do desaparecimento de pessoa jurídica a que se tenha atribuído a gestão pública. 
Essa conclusão é muito fortalecida quando se considera, juntamente com o caminho interpretativo que acima expus, um outro enfoque jurídico para a questão ora em exame. Senão, veja-se.
Como a sucessão de que trata o inciso VIII do artigo 5º da Lei 8.443/1992 tem a finalidade de buscar o ressarcimento do erário lesado por prejuízo causado por pessoa incumbida da gestão pública, aquele dispositivo legal há de ser interpretado à luz do preceito constitucional que cuida especificamente dessa matéria:
Art. 37
 (...) 
§ 5º - A lei estabelecerá os prazos de prescrição para ilícitos praticados por qualquer agente, servidor ou não, que causem prejuízos ao erário, ressalvadas as respectivas ações de ressarcimento.
O Supremo Tribunal Federal, na oportunidade em que julgou o mandado de segurança 26.210/DF, firmou o entendimento de que esse dispositivo constitucional preconiza a imprescritibilidade da pretensão de ressarcimento do erário (órgão julgador: Tribunal Pleno; julgamento: 4/9/2008; relatoria: Ministro Ricardo Ricardo Lewandowski) . Esse entendimento foi confirmado em outros julgados do STF, a exemplo dos seguintes: agravo regimental no recurso extraordinário 608.831/SP (órgão julgador: Segunda Turma; julgamento: 8/6/2010; relatoria: Ministro Eros Grau) ; agravo regimental no recurso extraordinário 578.428/RS (órgão julgador: Segunda Turma; julgamento: 13/9/2011; relatoria: Ministro Ayres Britto) ; agravo regimental no agravo de instrumento 712.435/SP (órgão julgador: Primeira Turma; julgamento: 13/3/2012; relatoria: Ministra Rosa Weber) ; e agravo regimental no recurso extraordinário 646.741/RS (órgão julgador: Segunda Turma; julgamento: 2/10/2012; relatoria: Ministro Gilmar Mendes) .
O julgamento do STF no mandado de segurança 26.210/DF deu-se quando a questão do alcance do que dispõe o artigo 37, § 5º, da CF, já vinha sendo examinada pelo TCU em incidente de uniformização de jurisprudência suscitado nos autos do TC-Processo 005.378/2000-2. Ao apreciar aquele incidente, em sessão realizada em 26/11/2008, o Plenário do Tribunal, mediante o Acórdão 2.709, decidiu:
9.1. deixar assente no âmbito desta Corte que o art. 37 da Constituição Federal conduz ao entendimento de que as ações de ressarcimento movidas pelo Estado contra os agentes causadores de danos ao erário são imprescritíveis, ressalvando a possibilidade de dispensa de instauração de tomada de contas especial prevista no §4º do art. 5º da IN TCU nº 56/2007;
Pois bem. A imprescritibilidade constitui rara exceção no direito e somente se justifica e tem lugar quando se presta a resguardar um interesse coletivo considerado de alta e excepcional relevância. Foi o que se deu com a pretensão de ressarcimento por prejuízos causados ao erário. Essa pretensão mereceu, na Constituição, a superproteção da imprescritibilidade porque ela envolve o elevado interesse de preservação da coisa pública. Diante disso, é de se convir que essa vontade constitucional é frontalmente contrariada por uma interpretação que restrinja a aplicação do disposto no inciso VIII do artigo 5º da Lei 8.443/1992 apenas à hipótese de sucessão da pessoa natural. 
Cabe observar, neste ponto, que uma interpretação assim feita, além de representar um desrespeito à vontade constitucional, presta-se, ainda, a abrir portas ao cometimento de fraudes por pessoas jurídicas às quais se tenha confiado a gestão de recursos públicos. Afinal, a prevalecer essa equivocada interpretação, a extinção de uma pessoa jurídica incumbida da gestão de recursos públicos, com transferência de seu patrimônio a outra entidade - o que pode ocorrer, diga-se, não apenas pela via judicial, como também extrajudicialmente, por decisão da própria pessoa jurídica - pode, eventualmente, ser maquinada para desviar recursos públicos e inibir a possibilidade de o Estado os recuperar.
Assim, por tudo o que acima vai, é de se concluir que há robusto amparo constitucional para a intelecção de que a reparação do erário de que trata o artigo 5º, inciso VIII, da Lei 8.443/1992, alcança não apenas os sucessores de pessoas naturais, mas também os sucessores de pessoas jurídicas.
No caso ora em tela, cabe, então, perquirir como se deu a sucessão da empresa Cedeps.
Diferentemente do que afirmou a Secex/TCE, à época da baixa daquela empresa, sua composição societária não era formada por cinco pessoas físicas. Em consulta ao sistema CNPJ, da Receita Federal, constata-se que, quando baixada, a Cedeps era uma empresa individual de responsabilidade limitada - eireli e sua titular, detentora, portanto, de 100% do capital empresarial, era a Sra. Márcia Terezinha de Oliveira (CPF XXX.885.209-XX) .
Entendo, pois, que a Sra. Márcia Terezinha de Oliveira, única sucessora da empresa Cedeps, há de ser citada nesta tomada de contas especial, a fim de que recolha, aos cofres públicos, as quantias correspondentes aos danos apurados nesta TCE, acrescidos dos devidos encargos legais, ou apresente suas alegações de defesa.
Cabe observar que a citação da Sra. Márcia Terezinha de Oliveira não implica seja necessário refazer a citação do Sr. Vilson Rogério Goinski, ainda que se esteja atribuindo a ambos a responsabilidade solidária pelos danos indicados nesta TCE. Afinal, as citações constituem atos de comunicação processual individualizados, isto é, que devem ser dirigidos separadamente a cada um dos responsáveis, independentemente de a eles se atribuir ou não responsabilidade solidária pelos danos. A propósito, é de se esclarecer, sobre a expressão "citação solidária", muito usual na praxe processual no âmbito do TCU, que, a rigor, solidária não é a citação, mas a responsabilidade que, consoante o que dispõe o artigo 12, inciso I, da Lei 8.443/1992, pode, a juízo do Relator ou do Tribunal, ser definida no caso concreto. Na verdade, a expressão "citação solidária" tem servido simplesmente a informar que, aos individualmente citados, atribui-se responsabilidade solidária pelo prejuízo ao erário envolvido na TCE. Todavia, essa informação não é da essência da citação nem interfere no pleno exercício do direito de defesa pelo citado. 
Por fim, sobre o argumento de que, por ser a solidariedade passiva um benefício do credor, pode o TCU optar por não elastecer o polo passivo do processo de tomada de contas especial, permito-me, com as devidas vênias, objetá-lo com a obviedade ululante de que, numa tomada de contas especial, o TCU não é credor. É julgador.
No papel de julgador, e não de credor, não cabe ao TCU dispensar, a seu talante, no exercício da jurisdição de contas, a responsabilização, por débito ao erário, de uma determinada pessoa. Ao Tribunal cabe seguir os ditames legais e, dessa forma envolver, na TCE, todos os responsáveis solidários pelos danos infligidos ao erário. Agir de modo diverso representaria injustificada e temerária inobservância do que dispõe o artigo 16, § 2º, alínea "b", da Lei 8.443/1992, em que se estabelece que o Tribunal, ao julgar irregulares as contas, fixará a responsabilidade solidária "do terceiro que, como contratante ou parte interessada na prática do mesmo ato, de qualquer modo haja concorrido para o cometimento do dano apurado".
- III -
Ante o exposto, este representante do Ministério Público junto ao TCU propõe a V Ex.ª seja determinada a citação da Sra. Márcia Terezinha de Oliveira (CPF XXX.885.209-XX) , sucessora da empresa Cedeps - Assessoria e Consultoria em Políticas Públicas Eireli (CNPJ 09.015.382/0001-00) , a fim de que recolha, aos cofres públicos, as quantias correspondentes aos danos apurados nesta tomada de contas especial, acrescidos dos devidos encargos legais, ou apresente suas alegações de defesa.
É o relatório.

Luiz Gustavo de Andrade (OAB/PR 35.267) e outros, representando Vilson Rogério Goinski.

Subprocurador-Geral Lucas Rocha Furtado.

TOMADA DE CONTAS ESPECIAL. CONVÊNIO. NÃO COMPROVAÇÃO DA REGULAR APLICAÇÃO DOS RECURSOS PÚBLICOS. CONTAS IRREGULARES, DÉBITO E MULTA.

TOMADA DE CONTAS ESPECIAL (TCE)

Secretaria de Controle Externo de Tomada de Contas Especial (SecexTCE).

Os presentes autos de Tomada de Contas Especial (TCE) foram instaurados pela Secretaria Nacional de Segurança Pública em desfavor de Vilson Rogério Goinski (780.586.009-20) e Cedeps - Assessoria e Consultoria em Políticas Públicas - Eireli (09.015.382/0001-00) , em razão da não comprovação da regular aplicação dos recursos repassados pela União por meio do Convênio 20033057200800026, firmado com o município de Almirante Tamandaré/PR, que tinha por objeto a execução de projeto de formação continuada de profissionais, voluntários e jovens atuantes nos diferentes programas sociais e projetos de voluntariado na rede municipal.
O convênio vigorou entre 1/7/2009 e 27/6/2011, tendo recebido recursos federais que totalizaram R$ 143.084,60 (peça 16) . O prazo para a apresentação da respectiva prestação de contas transcorreu sem que o responsável tenha apresentado comprovação da execução da avença.
O relatório de fiscalização in loco realizado pelo concedente (peça 42) constatou a ausência de elementos para aferir o cumprimento do objeto acordado, sobretudo em relação ao alcance dos resultados pretendidos, e apontou a falta de localização dos equipamentos previstos no plano de trabalho.
Foram chamados a responder pelos débitos apurados, além do ex-prefeito de Almirante Tamandaré/PR, Sr. Vilson Rogério Goinski, gestor dos recursos em apreço, a empresa contratada para a execução do objeto acordado, Cedeps - Assessoria e Consultoria em Políticas Públicas - Eireli, por haver recebido a maior parte dos recursos não comprovados, cerca de R$ 82,6 mil, e por não haver cumprido a cláusula contratual que determinava a guarda dos materiais e equipamentos adquiridos com o restante dos recursos do convênio (R$ 17,6 mil) .
Instados a se pronunciarem nos autos, somente o Sr. Vilson Rogério Goinski apresentou suas alegações de defesa (peças 91 a 132) . A empresa Cedeps, embora regularmente citada (peça 86) , deixou correr in albis o prazo que lhes foi concedido, motivo pelo qual deve ser considerada revel, nos termos do art. 12, §3º, da Lei 8.443/1992.
A unidade técnica, após análise da defesa apresentada, opinou pela irregularidade das contas do ex-prefeito, sua condenação em débito e a aplicação de multa.
A unidade técnica sugeriu, ainda, o arquivamento dos autos em relação à empresa, tendo em vista a baixa da pessoa jurídica antes da citação. Para tanto, levou em considerando o estágio atual do processo, os princípios da economicidade e celeridade processual e a circunstância de ser a solidariedade passiva um benefício do credor.
O Ministério Público junto ao TCU, neste processo representando pelo Subprocurador-Geral Lucas Rocha Furtado (peça 137) , discordou parcialmente da proposta de encaminhamento sugerida pela unidade técnica, especificamente no que tange ao arquivamento dos autos em relação à empresa contratada.
Defendeu o Parquet de contas o chamamento aos autos da Sra. Márcia Terezinha de Oliveira (647.885.209-15) , detentora de 100% do capital empresarial da empresa Cedeps, que, quando baixada, era uma empresa individual de responsabilidade limitada - Eireli. 
Sustentou o MPTCU que o dever de reparação do dano apurado, por força do estabelecido na Constituição Federal, art. 5º, inciso XLV, e na Lei 8.443/1992, art. 5º, inciso VIII, deveria se estender aos sucessores da pessoa jurídica, no caso à referida empresária, haja vista a peculiaridade da firma individual, cujos patrimônios da pessoa natural e da pessoa jurídica se confundem.
Feito esse histórico, passo a analisar o mérito deste processo.
Acompanho as conclusões da unidade técnica, cuja análise incorporo, desde já, às minhas razões de decidir, sem prejuízo das observações a seguir.
Conforme evidenciado nos autos, o prazo final para a apresentação da prestação de contas se exauriu ainda no mandato do responsável, em 26/8/2011 (peça 70, p. 1) . O responsável permaneceu na titularidade do executivo municipal até 31/12/2012 (peça 91, p. 4) , motivo pelo qual é lícito concluir que teve o gestor tempo suficiente para apresentar a comprovação da regular aplicação dos recursos por ele geridos.
Dessa forma, não podem ser aceitas as alegações que intentam transferir a responsabilidade pela guarda dos documentos em questão ao prefeito sucessor ou à prefeitura. A jurisprudência deste Tribunal é firme ao delimitar a responsabilidade pela prestação de contas ao titular do cargo em cuja gestão estava abarcada a data prevista para sua apresentação.
No caso concreto, além de gerir todos os recursos envolvidos, o responsável também tinha a incumbência, dentro de seu mandato, de apresentar a prestação de contas correspondente, com a comprovação da regular aplicação dos recursos a ele disponibilizados, o que não ocorreu.
O que se observa é que os elementos trazidos aos autos não são suficientes para comprovar materialmente a execução do objeto da avença.
Segundo registrado nos autos, não foram apresentados documentos relacionados à realização dos eventos, tais como lista de presença, panfletos e currículo dos palestrantes, não sendo possível verificar o seu local de realização, o respectivo público, a duração e nem a identificação dos palestrantes e sua formação. Também não foi verificada, em fiscalização in loco, a existência dos equipamentos adquiridos pelo proponente e que estiveram sob a guarda da empresa contratada.
As declarações apresentadas pelo responsável não se prestam à comprovação da regular aplicação dos recursos. Segundo a jurisprudência pacífica deste Tribunal, a declaração de terceiros tem baixo valor probatório, pois faz prova apenas da existência da declaração, mas não do fato declarado, competindo ao interessado demonstrar a veracidade do alegado (Acórdão 2834/2015-TCU-Segunda Câmara, 3.210/2012-TCU-1ª Câmara, 2.455/2013-TCU-Plenário, dentre outros) .
Mesmo os excertos de publicações de jornais não são suficientes para atestar o cumprimento do convênio, que previa o treinamento de 900 pessoas, em atividades que deveriam ser realizadas nos períodos diurno e noturno, conforme previsto no ajuste (peça 42, p. 5) . 
O Relatório de Fiscalização CGFIS/DEAPSEG 49/2013 (peça 42) , ao examinar os relatórios bimestrais e mensais apresentados como comprovação da execução da avença, apontou os seguintes aspectos, verbis:
4.2.5.6. As informações tratam, ao mesmo tempo, de dois projetos, ou seja: ''Formação Continuada de Uma Cultura de Paz" referente a este convênio (026/2008) e do projeto "'Caminhos da Paz'', Objeto do convênio 023/2008, sem informar, de forma objetiva, como e o que foi realizado especificamente para cada projeto.
4.2.5.6.1. Além disso, o material apresentado é insuficiente e não contém os elementos fáticos necessários à comprovação da realização do objeto deste convênio de forma objetiva, tais como: nomes completos e assinaturas dos participantes, carga/horária, disciplinas ministradas, data da realização, certificados emitidos, nome e assinatura do palestrante e do supervisor responsável, conforme previsto na cláusula das obrigações do contrato n° 051/2010.
[...]
4.2.5.7.2. No presente caso, além da insuficiência dos comprovantes descritos no item 4.2.5.6.1 deste Relatório que possam evidenciar, de forma irrefutável, a efetividade do objeto pactuado conforme o Plano de Trabalho como também o cumprimento do Contrato n° 051/2010, as informações encontradas no Relatório Final e nos Relatórios Bimestrais também carecem de elementos de suporte.
O mesmo relatório atestou não terem sido encontrados os equipamentos e materiais de consumo adquiridos com os recursos da avença (item 4.3.1) .
O responsável não trouxe aos autos nenhuma prova que pudesse afastar tais conclusões, especialmente quanto à insuficiência de elementos que comprovem a efetiva execução da avença.
Esclareço que, na linha pacífica da jurisprudência deste Tribunal, no processo de controle externo no âmbito do TCU, não há previsão para a oitiva de testemunhas ou produção de prova pericial eventualmente requeridas pelos responsáveis ou interessados, cabendo à parte apresentar os elementos que entender necessários para demonstrar a boa e regular aplicação dos recursos públicos que lhe foram confiados.
Dessa forma, ante a não comprovação da regular aplicação dos recursos examinados, justificada se encontra a proposta de irregularidade das contas do gestor e sua condenação em débito.
Não se encontra caracterizada nos autos a prescrição da pretensão punitiva deste Tribunal, motivo pelo qual proponho a aplicação de multa ao responsável. De fato, a liberação dos recursos ocorreu entre 27/5/2010 e 9/6/2011 e o ato que determinou a citação foi expedido em 26/3/2020 (peça 81) , antes, portanto, do interregno de dez anos previsto no art. 205 do Código Civil, utilizado subsidiariamente por este Tribunal, conforme Acórdão 1441/2016-TCU-Plenário.
Deixo de chamar aos autos, na forma proposta pelo Ministério Público junto ao TCU, a sucessora da empresa Cedeps - Assessoria e Consultoria em Políticas Públicas - Eireli, cuja atividade empresarial encerrou-se em 2018, conforme levantamento feito pela unidade técnica.
Conforme pude apurar nos autos, a referida empresa não foi arrolada como responsável na fase interna desta TCE, não tendo sido instada, na época, a apresentar os documentos que pudessem comprovar a sua atuação. 
O contrato firmado com a municipalidade previa que a contratada, no caso a Cedeps, deveria "manter em suas dependências, todos os documentos comprobatórios da execução do contrato, em boa ordem, em local de fácil acesso, em bom estado de conservação, pelo prazo de 5  (cinco) anos, à disposição da Contratante, do Governo Federal e dos organismos de controle do Município e Federais". 
Considerando que o contrato teve validade até junho de 2011 (peça 26) e que a empresa não foi demandada pelo órgão concedente, a obrigatoriedade da guarda dos documentos em questão se encerrou em junho de 2016.
Segundo os dados constantes do Sistema da Receita Federal, a empresa, ao ser baixada, em 2018, tinha natureza de empresa individual, de titularidade da Sra. Márcia Terezinha de Oliveira, que ingressou na sociedade empresária original somente em abril de 2016, ou seja, bem após a ocorrência dos fatos aqui narrados.
Dessa forma, embora entenda razoável a interpretação conferida ao Ministério Público junto ao TCU acerca da responsabilidade sucessória da pessoa jurídica, julgo que, no caso concreto, não haverá efeitos práticos no chamamento aos autos, nesta etapa processual, da referida empresária, já que resta evidente o comprometimento do exercício do contraditório e da ampla defesa, até em função da natureza intelectual dos trabalhos contratados.
	Dessa forma, VOTO para que seja adotada a minuta de acórdão que trago à consideração deste colegiado.
TCU, Sala das Sessões Ministro Luciano Brandão Alves de Souza, em 24 de novembro de 2020.
Ministro VITAL DO RÊGO 
Relator